【裁判字號】    94,訴,783
【裁判日期】    950301
【裁判案由】    租佃爭議
【裁判全文】
臺灣彰化地方法院民事判決  94年度訴字第783號
原      告    甲○○
兼訴訟代理人  乙○○
被      告    陳益強即祭祀公業陳武平管理人
訴訟代理人    陳忠雨律師
上列當事人間請求租佃爭議事件，經本院於民國95年2月15日言
詞辯論終結，判決如下：
    主      文
原告之訴駁回。
訴訟費用由原告負擔。
    事實及理由
一、原告起訴主張：原告前曾向祭祀公業陳武平承租其所有坐落
    彰化縣永靖鄉○○段1101地號、地目旱、面積5528.69平方
    公尺土地（下稱系爭1101地號土地）耕作，因該土地不宜種
    植水稻，兩造則約定以甘藷作為租金，惟自民國83年起，被
    告即以甘藷尺寸問題與原告發生爭執，嗣於91年間復以永靖
    郵局第3號、第188號存證信函向原告表明終止租約，租賃關
    係不存在，嗣因被告未曾表明終止租約之解決辦法，原告則
    於94年4月29日向永靖鄉公所申請調解，因被告未到場，原
    告後於94年10月26日復向彰化縣政府申請調處，因被告亦未
    到場而調處未果。本件被告既已表明終止租約，租賃關係不
    存在，當有補償原告之義務，又原告自日據時代即占有彰化
    縣永靖鄉○○段1102地號土地（下稱系爭1102地號土地）附
    帶農舍1棟，依占有之法律關係，請求被告移轉登記予原告
    。並提出先位聲明：被告應將系爭1102土地移轉登記予原告
    ，則原告同意將系爭1101地號土地返還予被告，並同時辦理
    土地租約終止登記。另原告主張兩造應依農業發展條例第16
    條第1項第5款之分割方式終止租約，因系爭1101地號土地有
    三七五減租條例之適用，被告應將系爭1101地號土地之3分
    之1移轉登記予原告作為補償，故提出備位聲明：(一)被告應
    將系爭1101地號土地分割3分之1予原告所有，而原告則同時
    辦理租約終止登記。(二)被告應補償原告所種植地上物之價額
    。
二、被告則以：被告前雖曾以存證信函通知原告，兩造間租約已
    終止消滅，然本院以92年度訴字第320號民事判決認定被告
    之終止租約並不合法，是兩造間之租賃關係現仍存在，無何
    補償問題；且系爭1102地號土地既已經登記，無時效取得之
    問題。又原告於92年間曾依農業發展條例第16條第1項第5款
    之規定訴請被告將系爭1101地號土地分割3分之1予其等所有
    ，業經本院以92年度訴字第320號，經臺灣高等法院台中分
    院以92年度上字第312號民事判決，判決原告敗訴確定在案
    ，今原告既以同一請求再為起訴，已違一事不再理原則。本
    件原告之請求均無理由等語。並聲明：原告之訴駁回。
三、按祭祀公業管理人之職務有繼續性，故管理人任期雖已屆滿
    未改選，原管理人之管理權並不因任期屆滿而消滅，是被告
    任期雖已屆至，在未改選前，其管理權仍存在，並無當事人
    不適格之情形（司法院81年2月27日廳民一字第02696號法律
    問題討論意見結論可供參考）。本件被告陳益強任祭祀公業
    陳武平之管理人，雖任期已屆滿，惟該祭祀公業管理人迄未
    經改選，陳益強之管理權並不因任期屆滿而消滅，其自有以
    祭祀公業管理人名義應訴之權，合先敘明。
四、原告主張其前曾向被告承租系爭1101地號土地種植甘薯等情
    ，有原告提出之租約影本為據，復為被告所不爭執，自堪信
    為真實。惟被告否認系爭租賃關係已不存在，認尚無補償原
    告之義務，且系爭1102地號土地既已經登記，亦無時效取得
    之問題；及原告訴請被告將系爭1101地號土地分割3分之1予
    其所有一節，其起訴已違一事不再理原則。是本件之爭點即
    在於：原告有無請求被告移轉系爭1102地號土地予伊之權？
    原告訴請將系爭1101地號土地分割3分之1予伊所有一節，其
    起訴有無違一事不再理原則？兩造間之租約是否仍存在？原
    告可否請求被告補償種植地上物之價額？
五、先位之訴部分：按以所有之意思，二十年間和平繼續占有他
    人為未登記之不動產者，得請求登記為所有權人。民法第76
    9條定有明文。故得因時效取得不動產，自須以該不動產未
    經登記為要件。經查，系爭1102地號土既經登記，並為原告
    所是認，原告自無依時效取得主張取得系爭1102地號土所有
    權之可能，是原告以時效取得所有權為由，請求被告為該土
    地之移轉登記，為無理由。
六、備位之訴部分：（一）按除別有規定外，確定之終局判決就
    經裁判之訴訟標的，有既判力，此民事訴訟法第400條第1項
    定有明文；及按，一事不再理為訴訟法上之大原則，故凡就
    一事件，於同一當事人間已有確定判決者，不得依通常程序
    更行告爭，最高法院亦著有20年上字第563號判例可資參照
    。經查，原告備位聲明部分請求將系爭1101地號土地分割3
    分之1予伊所有一節，前已經原告對相同之被告、以同一之
    聲明、就同一訴訟標的提起訴訟，並經本院以92年度訴字第
    320號、及臺灣高等法院臺中分院92年度上字第312號判決原
    告敗訴確定，為原告所不爭執，並有該判決影本附卷可憑，
    是原告前揭主張顯有違反一事不再理原則，此部分主張為無
    理由。（二）按除表現主文之訴訟標的外，法院於判決理由
    中就訴訟標的以外之重要爭點，本於當事人辯論之結果已為
    判斷時，除顯然違背法令或當事人已提出新訴訟資料，足以
    推翻原判斷之情形外，於同一當事人就該重要爭點所提起之
    訴訟中，法院及當事人就該已經法院判斷之重要爭點法律關
    係，皆不得為任何相反之判斷或主張，始符民事訴訟法上之
    誠信原則。經查，原告故主張83年起，被告即以甘藷尺寸問
    題與原告發生爭執，嗣於91年間復以永靖郵局第3號、第188
    號存證信函向原告表明終止租約，現租賃關係已不存在，故
    被告應予原告補償云云，惟被告否認系爭租約已不存在，且
    原告前於本院92年度訴字第320號民事判決審理中，即主張
    被告其終止租約（同系爭租約）並不合法，而謂兩造間之耕
    地租約尚未終止，經本院審理後亦於該案中認兩造間之租約
    仍存在，此有該判決影本附卷可稽；今原告竟就租約是否仍
    存在，此經法院判斷之重要爭點，於本件訴訟中為相反主張
    ，自有違民事訴訟法上之誠信原則，本院亦無法為該案相異
    之判斷，是原告於被位之聲明主張系爭租約已不存在，被告
    對其有補償所種植地上物之價額補償義務一節，亦無可採。
七、綜上所述，原告主張先位、備位之訴均無理由，應予駁回。
    本件事證已臻明確，二造其餘攻擊防禦核與判決結果並無影
    響，毋庸一一論述，併此敘明。
八、訴訟費用負擔之依據：民事訴訟法第78條、第85條第1項前
    段。
中    華    民    國    95    年    3    月    1    日
                              民事第一庭
                                  法  官  吳俊螢
以上正本係照原本作成。
如對判決上訴，應於判決送達後20日內向本院提出上訴狀。
中    華    民    國    95    年    3     月    2   日
                                  書記官  林文斌


司法院資訊處製作；財團法人民間司法改革基金會備份。
